ACORDAO-COMPLETO-2468316

ACÓRDÃO 1056/2021 ATA 15/2021 - PLENÁRIO

VISTOS, relatados e discutidos estes autos de representação, com pedido de medida cautelar, formulada pela empresa Glock América S.A. a respeito de possíveis irregularidades no Pregão Eletrônico Senasp 6/2019, promovido pela Secretaria Nacional de Segurança Pública do Ministério da Justiça e da Segurança Pública (Senasp/MJSP) .
ACORDAM os Ministros do Tribunal de Contas da União, reunidos em Sessão do Plenário, ante as razões expostas pelo Relator e com fundamento nos arts. 146, 235, 237, inciso VII e parágrafo único, e 250, do Regimento Interno do TCU, e no art. 9º, inciso I, da Resolução TCU 315/2020, em:
9.1. conhecer da presente representação, para, no mérito, considerá-la improcedente;
9.2. indeferir o pedido de medida cautelar, formulado pela representante, por não atender aos requisitos necessários e em razão do julgamento de mérito deste processo;
9.3. deferir o ingresso da empresa Fabbrica D'Armi Pietro Beretta S.p.A como parte interessada no processo;
9.4. dar ciência à Secretaria Nacional de Segurança Pública de que a cláusula 6.1.1 do edital do Pregão Eletrônico Internacional Senasp 6/2019 ofende o art. 40 do Decreto 10.024/2019 e a jurisprudência desta Corte, a exemplo dos Acórdão 346/2002-TCU-Plenário e 1729/2008-TCU-Plenário e da Decisão 1.237/2002-TCU-Plenário;
9.5. dar ciência desta deliberação à Secretaria Nacional de Segurança Pública e à representante, com a informação de que o inteiro teor desta deliberação, acompanhada do relatório e voto que a fundamentam, podem ser acessados por meio do endereço eletrônico www.tcu.gov.br/acordaos.;
9.6. arquivar o processo.

Representação acerca de possíveis irregularidades em pregão eletrônico para seleção da proposta mais vantajosa para registro de preços e aquisição imediata de pistolas semiautomáticas.

3. Representante: Glock América S.A.

13.1. Ministros presentes: Ana Arraes (Presidente), Walton Alencar Rodrigues, Benjamin Zymler, Augusto Nardes, Aroldo Cedraz, Raimundo Carreiro, Vital do Rêgo e Jorge Oliveira (Relator).
13.2. Ministro-Substituto convocado: Augusto Sherman Cavalcanti.
13.3. Ministros-Substitutos presentes: Marcos Bemquerer Costa, André Luís de Carvalho e Weder de Oliveira.

JORGE OLIVEIRA

Trata-se de representação, com pedido de medida cautelar, formulada pela empresa Glock América S. A. a respeito de possíveis irregularidades no Pregão Eletrônico Senasp 6/2019, promovido pela Secretaria Nacional de Segurança Pública do Ministério da Justiça e da Segurança Pública (Senasp/MJSP) .
	2. Transcrevo a seguir a instrução inicial da SecexDefesa, aprovada pelos dirigentes daquela unidade (peças 13 e 14) :
"INTRODUÇÃO
Cuidam os autos de representação (peça 1) , com pedido de medida cautelar, oferecida por Glock América S.A. (doravante Glock) , empresa estrangeira com sede no Uruguai, a respeito de possíveis irregularidades ocorridas no Pregão Eletrônico Internacional Senasp 06/2019, cuja sessão pública ocorreu em 25/8/2020, promovida pela Secretaria Nacional de Segurança Pública do Ministério da Justiça e Segurança Pública (Senasp/MJSP) , para seleção da proposta mais vantajosa para registro de preços e para aquisição imediata de 3.681 pistolas semiautomáticas calibre 9x19 mm, com quatro carregadores e maleta.
A materialidade total do procedimento licitatório poderá chegar à cifra de R$ 1.282.618.364,66, tendo em vista os seguintes componentes (cláusula 15 do edital - peça 5, p. 28-29) :
	a) aquisição imediata de 3.681 pistolas pelo órgão gerenciador (Senasp) , no valor máximo estimado de R$ 9.746.734,28;
	b) aquisições máximas registradas para órgãos gerenciador e participantes, no total de 155.770 pistolas e serviços de ensaio de amostras de 42 pistolas, totalizando o valor máximo estimado de R$ 424.290.543,46; e
	c) possíveis adesões à ata correspondentes, no máximo, ao dobro dos quantitativos registrados, perfazendo o valor máximo estimado de R$ 848.581.086,92.
A adjudicação dos cinco grupos do pregão foi feita à empresa Fabbrica D'armi Pietro Beretta S.p.A (doravante Beretta) , com sede na Itália, representada no Brasil pelo Sr. Stefanon Ruzzenenti Piero (CPF XXX.169.121-XX) , no valor de R$ 377.758.434,88, conforme consta da peça 5, p. 59.
Os recursos indicados para a referida aquisição são de origem federal, à conta do Fundo Nacional de Segurança Pública (FNSP) , conforme cláusula 16.1 do edital (peça 5, p. 29) .
À peça 1, o representante relata possíveis irregularidades ocorridas quanto aos procedimentos de habilitação e classificação da licitante declarada vencedora.
Em face disso, o representante pleiteia junto ao Tribunal de Contas da União, liminarmente, a suspensão do processo licitatório e, no mérito, a desclassificação e/ou inabilitação da licitante Beretta (peça 1, p. 44) .
EXAME DE ADMISSIBILIDADE
Primeiramente, deve-se registrar que a representação preenche os requisitos de admissibilidade constantes no art. 235 do Regimento Interno do TCU, haja vista a matéria ser de competência do Tribunal, referir-se a responsável sujeito a sua jurisdição, estar redigida em linguagem clara e objetiva, conter nome legível, qualificação e endereço do representante, bem como encontrar-se acompanhada de indícios concernentes a irregularidades.
Além disso, licitantes detêm legitimidade para representar ao Tribunal, consoante disposto no art. 237, inciso VII, do Regimento Interno do TCU c/c o art. 113, § 1º, da Lei 8.666/1993.
Ainda, conforme dispõe o art. 103, § 1º, in fine, da Resolução TCU 259/2014, verifica-se a existência do interesse público no trato das supostas irregularidades, tendo em vista que poderiam, em tese, causar prejuízos à seleção da proposta mais vantajosa para a Administração Pública.
Ressalta-se que o objeto da licitação tem elevada materialidade e relevância, tendo em vista o valor estimado total do registro de preços superar R$ 1,2 bilhão e tratar-se de aquisição sensível à segurança de profissionais de segurança pública e da sociedade como um todo.
Dessa forma, a representação poderá ser apurada, para fins de comprovar a sua procedência, nos termos do art. 234, § 2º, do Regimento Interno do TCU, aplicável às representações, de acordo com o art. 237, parágrafo único, do mesmo regimento.
EXAME TÉCNICO
Da análise dos elementos presentes nos autos, verifica-se que é possível, desde já, examinar o mérito desta representação.
Abaixo, sintetizam-se as sete alegações trazidas pelo representante na peça inicial (dispostas na mesma ordem que constam na peça 1) :
	a) violação do sigilo da proposta por ter havido identificação do licitante antes da fase de lances - possível violação à cláusula 8.2.1 do edital, ao art. 37 da Constituição Federal, ao art. 3º da Lei 8.666/1993 e ao art. 28 do Decreto 10.024/2019;
	b) ausência de envio tempestivo de documentação comprobatória de maturidade operacional da pistola por parte da empresa vencedora - possível violação à cláusula 18.1.2 do termo de referência (TR) , às cláusulas 6.1 e 6.1.1 do edital, ao art. 37 da Constituição Federal, ao art. 3º da Lei 8.666/1993 e ao art. 26 do Decreto 10.024/2019;
	c) não observância de regra do edital quanto ao número de carregadores que deveriam acompanhar as amostras do objeto - possível violação às cláusulas 18.2.1 e 18.2.6 do edital, ao art. 37 da Constituição Federal, ao art. 3º da Lei 8.666/1993 e ao art. 26 do Decreto 10.024/2019; 
	d) não comprovação da outorga de poderes de representação da empresa vencedora - possível violação à cláusula 10.11.1 do edital, ao art. 37 da Constituição Federal e aos arts. 3º e 28 da Lei 8.666/1993;
	e) não atendimento ao disposto no TR quando ao sistema de ação das pistolas modelo Beretta APX - possível violação ao Anexo I-A do TR e ao art. 3º da Lei 8.666/1993;
	f) não comprovação de atendimento à exigência do TR quanto à vida útil do cano do armamento - possível violação aos itens 2 e 2.4 do Anexo I-A do TR e ao art. 3º da Lei 8.666/1993; e
	g) descumprimento de cláusula editalícia quanto à identificação das pistolas - possível violação aos itens 2 e 2.16 do Anexo I-A do TR, ao art. 11 da Portaria D-LOG/Exército 7, de 28/4/2006 e ao art. 3º da Lei 8.666/1993.
Inicialmente, cumpre destacar que todas as alegações acima mencionadas foram apresentadas pelo representante ao órgão licitante, por intermédio de recurso administrativo, o qual foi apreciado e julgado pela Senasp, conforme consta da peça 4, p. 36-42.
Observou-se que as citadas alegações foram detidamente analisadas e contraditadas pelo órgão licitante, não se tendo identificado omissões nesse exame por parte da Senasp, tampouco ilegalidades flagrantes que corroborem o pleito do representante, conforme exame a seguir.
I. Da violação do sigilo da proposta por ter havido identificação do licitante antes da fase de lances
Relato
O representante relata a possível irregularidade à peça 1, p. 9-13.
Em síntese, alega o representante que a empresa Beretta, a qual se sagrou vencedora do certame, por ocasião do cadastro das propostas no sistema eletrônico em que se realizava o pregão, teria inserido dados que permitiam a identificação do licitante previamente à fase de lances.
Conforme consta na ata do pregão (peça 5, p. 64) , a Beretta inseriu no campo 'descrição detalhada do objeto ofertado', entre outras informações, o seguinte: 'pistola semiautomática, modelo BERETTA APX, em calibre 9 x 19 mm' (destaque acrescido) .
De acordo com o representante, a identificação da marca e modelo do objeto ofertado deveria importar na desclassificação da licitante, em face de violação à cláusula 8.2.1 do edital, que versa que (peça 5, p. 5) : 'também será desclassificada a proposta que identifique o licitante'.
O representante argumenta que as informações de marca e modelo possuem campos específicos no sistema eletrônico, os quais são mantidos como sigilosos, não podendo ser acessados pelo pregoeiro até o encerramento da fase de lances.
Em face da questão, o representante interpôs recurso, o qual foi julgado improcedente pelo pregoeiro, conforme consta da peça 4, p. 40-41.
O pregoeiro manifestou-se no sentido de que a desclassificação da Beretta seria desproporcional, tendo em vista o princípio do formalismo moderado pregado pela jurisprudência desta Corte de Contas.
Considerou também o pregoeiro que a cláusula 7.1.4 do edital (peça 5, p. 4) determinava que o licitante deveria apresentar descrição detalhada do bem ofertado, o que acaba por gerar conflito, na prática, com a vedação de identificação prévia do licitante. Por fim, o pregoeiro ressaltou que a identificação da marca da pistola não revela, necessariamente, a identidade do licitante.
Análise
A tese do representante é de que a identificação de marca e modelo do bem ofertado implica a identificação do licitante, o que de fato seria vedado, em especial, pela cláusula 8.2.1 do edital.
Inicialmente, conforme afirmado pelo pregoeiro em sua manifestação (peça 4, p. 40) , deve-se reconhecer que tal dedução não é imediata.
O fato de ter havido identificação da marca e do modelo do objeto ofertado não significava, necessariamente, que a licitante se tratava da fábrica Beretta, da Itália, muito embora, em vista dos elevados quantitativos licitados, tal conclusão fosse até plausível.
Quanto a esse aspecto, o pregoeiro pondera que, mesmo assim, era possível se tratar de uma subsidiária ou representante da Beretta, como justamente foi o caso da Glock, que tem matriz austríaca, mas participou do certame por intermédio de subsidiária uruguaia.
A impossibilidade de se atribuir, com absoluta convicção, as informações de marca e modelo a um licitante específico era suficiente para suscitar dúvidas ao pregoeiro acerca da regularidade da desclassificação da licitante.
Embora indiscutível a ocorrência de impropriedade no cadastro da oferta da Beretta, ao fazer constar informações de marca e modelo, ainda mais quando havia campos próprios para esse propósito, era imprescindível que o pregoeiro sopesasse, como o fez, na tomada de decisão, o princípio do formalismo moderado em face da falha.
Registre-se que não haveria medida que pudesse ser adotada pelo pregoeiro para sanear a falha, nos moldes do que autoriza o art. 43, § 3º, da Lei 8.666/1993, uma vez que não há como se reparar o dano da quebra de sigilo de uma informação.
A jurisprudência desta Corte, no entanto, é firme no sentido de que a desclassificação do licitante não deve ocorrer em razão de falhas estritamente formais, em observância ao princípio do formalismo moderado, a exemplo do entendimento extraído do voto condutor do Acórdão 187/2014-TCU-Plenário, do Min. Valmir Campelo.
Para distinguir as falhas formais daquelas que devem causar a desclassificação do licitante, deve-se buscar avaliar a ocorrência, no caso concreto, de prejuízo material aos princípios licitatórios e ao interesse público.
Ao analisar as circunstâncias do caso, contudo, não se identifica prejuízo substancial ocasionado pela publicização prematura das informações de marca e modelo.
Isso porque, primeiramente, a margem de discricionariedade conferida ao pregoeiro durante a fase de lances é bastante reduzida, o que dificulta, nesse momento, possível favorecimento do licitante.
Em segundo lugar, deve-se levar em conta o caráter restrito do mercado de armamentos, o qual conta com poucos fornecedores, ainda mais tendo em vista os elevadíssimos quantitativos almejados na licitação em exame.
 Esse fato tem como consequência que descrições detalhadas do objeto poderão levar, por vezes, à identificação não pretendida do bem, mesmo em ocasiões em que não se identifiquem a marca e o modelo do bem.
Sem considerável cautela, no universo dos bens em questão, a simples menção de tecnologias empregadas ou de peso ou dimensões já poderá acabar por revelar o modelo e marca ofertados.
Procede, portanto, o argumento do pregoeiro de que havia dificuldade razoável aos licitantes em atenderem simultaneamente à cláusula 8.2.1 (que veda a identificação do licitante) e à cláusula 7.1.4 (que determina a descrição detalhada do objeto) do edital.
Dessa forma, não assiste razão ao representante, devendo-se considerar improcedente a alegação.
II. Da ausência de envio tempestivo de documentação comprobatória de maturidade operacional da pistola por parte da empresa vencedora
Relato
O representante relata a possível irregularidade à peça 1, p. 14-20.
Em síntese, alega o representante que a empresa Beretta deixou de enviar, juntamente com a proposta comercial, documento que atestasse a maturidade operacional da pistola ofertada, em descumprimento às cláusulas 6.1 e 6.1.1 do edital.
As referidas cláusulas dispõem o seguinte (peça 5, p. 4) :
6.1. Os licitantes encaminharão, exclusivamente por meio do sistema, concomitantemente com os documentos de habilitação exigidos no edital, proposta, no idioma português do Brasil, com a descrição do objeto ofertado e o preço, até a data e o horário estabelecidos para abertura da sessão pública, quando, então, encerrar-se-á automaticamente a etapa de envio dessa documentação.
6.1.1. Será exigida da melhor colocada na fase de lances, a entrega, juntamente com a proposta comercial, documento (s) que ateste (m) que o modelo de pistola ofertado possui maturidade operacional de, ao menos, 01 (um) ano, comprovada através do efetivo fornecimento para instituições de segurança pública e/ou militares, em pelo menos 3 (três) órgãos policiais ou militares de pelo menos 2 (dois) países distintos. A comprovação da maturidade operacional se dará mediante apresentação de declaração da instituição que possua o modelo em seu arsenal bélico no período exigido, cópia do contrato de fornecimento, ou qualquer outro meio idôneo (destaques acrescidos) .
Em face da questão, o representante interpôs recurso, o qual foi julgado improcedente pelo pregoeiro, conforme consta da peça 4, p. 41.
A Senasp considerou improcedente a alegação da Glock, por reputar inadequada a interpretação do edital realizada pelo representante, no sentido de que o envio do atestado de maturidade operacional deveria ocorrer concomitantemente ao envio da proposta comercial.
Análise
Verifica-se, inicialmente, que a cláusula 6.1.1 do edital está, de fato, redigida de forma a gerar confusão sobre o assunto.
 A cláusula 6.1.1 diz que será exigida da licitante mais bem colocada na fase de lances a entrega do atestado de maturidade operacional, em conjunto com a proposta comercial.
No entanto, a entrega da proposta comercial é exigência realizada a todos aqueles que participarão da fase de lances.
Não se poderia exigir algo da licitante mais bem colocada na fase de lances se esse fato, no momento da entrega da proposta comercial, ainda não é conhecido, porque a fase de lances sequer ocorreu.
Além disso, percebe-se que a referida cláusula situa-se no local errado do edital, estando na seção que trata da apresentação da proposta e dos documentos de habilitação.
Ocorre que, conforme pacífica jurisprudência desta Corte, o órgão licitante não poderá estabelecer documentos não previstos em lei para a fase de habilitação (rol taxativo) . 
De acordo com os entendimentos constantes do Acórdão 346/2002-TCU-Plenário, da relatoria do Min. Substituto Marcos Bemquerer, e da Decisão 1.237/2002-TCU-Plenário, da relatoria do Min. Walton Alencar Rodrigues, a exigência de procedimentos adicionais por parte dos licitantes, não prevista em lei, a exemplo da apresentação de amostras ou, no caso concreto, do atestado de maturidade operacional da arma, deverá atender aos seguintes requisitos: a) ser realizada na fase de classificação, e não na de habilitação; b) estar claramente prevista em edital; e c) restringir-se ao licitante mais bem colocado na fase de lances.
Nessa linha, o edital estabelece corretamente cláusula acerca da prova de conceito da pistola (cláusula 9.6) , à peça 5, p. 7, restrita ao licitante mais bem colocado na fase de lances, situada na parte do edital referente à etapa de aceitação da proposta vencedora (item 9 do edital) .
Conclui-se que a cláusula 6.1.1 apresentou problemas de redação, mas não resultou em prejuízos concretos ao certame, por não ter sido aplicada a nenhum dos licitantes em momento inoportuno, o que, caso tivesse ocorrido, contrariaria a jurisprudência desta Corte.
Deve-se, assim, dar ciência à Senasp acerca da falha observada na cláusula supracitada, a fim de evitar sua repetição.
A alegação do representante, contudo, é improcedente, vez que não houve ausência de envio tempestivo da empresa Beretta do atestado de maturidade operacional, documento que só poderia ser exigido após a conclusão da fase de lances.
III. Da não observância de regra do edital quanto ao número de carregadores que deveriam acompanhar as amostras do objeto
Relato
O representante relata a possível irregularidade à peça 1, p. 20-24.
Em síntese, alega o representante que a empresa Beretta remeteu ao Brasil quantidade de carregadores inferior ao exigido no item 18.2.1 do TR para realização dos ensaios das amostras da pistola Beretta APX.
O referido item do TR tem o seguinte teor (peça 5, p. 29) :
18.2. PROVA DE CONCEITO 
18.2.1. A licitante que apresentar o melhor lance deverá apresentar 10 (dez) unidades da arma de fogo (modelo ofertado na proposta) , bem como 120 (cento e vinte) carregadores, à comissão designada pela DPSP e DFNSP/SENASP/MJSP, em até 60 (sessenta) dias corridos após solicitação do Pregoeiro (este prazo representa termo final, não precisando ser utilizado em sua totalidade) , os quais serão submetidos ao roteiro de ensaios previstos no Anexo I-B em campo de provas a ser indicado pela Administração (destaque acrescido) .
Além disso, o representante encaminha documentação referente à importação, no Brasil, de apenas 108 carregadores para realização dos ensaios (peça 7, p. 4-31) .
Segundo a Glock, a diferença correspondente a doze carregadores foi justificada pela Beretta em razão de extravio durante o transporte da carga, mas, segundo o representante, a Beretta jamais provou tal fato, apresentando, por exemplo, registro de ocorrência junto às autoridades policiais.
Além disso, a importação dos carregadores teria se dado por intermédio da empresa Waiver Expo Logísticas de Feiras e Eventos Ltda (CNPJ 24.513.052/0001-20) , e não pela Beretta, como exigiria a cláusula 18.2.6 do edital (peça 5, p. 30) .
O representante ainda alega que a importação não foi realizada a título de 'realização de ensaios por órgão público', como também exigiria a cláusula 18.2.6 do edital.
Em face dessas questões, a Glock interpôs recurso administrativo, o qual foi considerado improcedente pela Senasp, conforme consta da peça 4, p. 38 e 41.
Na análise do recurso, a Senasp afirmou que os 120 carregadores foram apresentados pela Beretta dentro do prazo de sessenta dias contados da realização da sessão pública.
Declarou, também, que a importação é apenas uma possibilidade, não havendo impedimento à licitante em adquirir os carregadores no mercado nacional.
Análise
Os procedimentos realizados para importação dos carregadores são matéria estranha às competências do órgão licitante. Não cabe, portanto, à Senasp a avaliação da regularidade dos procedimentos de importação, atinentes aos órgãos alfandegários e de fiscalização de produtos controlados.
Além disso, conforme mencionado pela Senasp, está claro da redação da cláusula 18.2.6 que a importação dos carregadores é uma possibilidade, não sendo obrigatório que a licitante proceda dessa forma: 'no caso de importação do modelo para aplicação da prova, o titular da importação será a própria licitante a título de realização de ensaios por órgão público' (destaque acrescido) .
Dessa forma, não assiste razão ao representante, devendo-se considerar improcedente a alegação.
IV. Da não comprovação da regular outorga de poderes de representação da empresa vencedora
Relato
O representante relata a possível irregularidade à peça 1, p. 24-27.
Em síntese, alega o representante que a licitante Beretta teria entregue documentação irregular para comprovar sua habilitação jurídica perante o órgão licitante, em descumprimento à cláusula 10.11.1 do edital e à legislação correlata.
A referida cláusula editalícia dispõe o seguinte (peça 5, p. 10) :
10.11. Habilitação jurídica: 
10.11.1. Comprovação de regular existência legal, mediante documento hábil do país de origem do licitante, correlato a ato constitutivo, estatuto ou contrato social em vigor, devidamente registrado, em se tratando de sociedades comerciais, e, no caso de sociedades por ações, acompanhado de documentos de eleição de seus administradores e de todas as alterações ou da consolidação respectiva.
Em face da questão, o representante interpôs recurso administrativo, o qual foi considerado improcedente pela Senasp, conforme peça 4, p. 41.
Na análise do recurso, a Senasp afirmou que a empresa comprovou, por meio da entrega de Certificado de Inscrição na Sessão Ordinária da Junta Comercial de Bréscia na Itália, local da sede da Beretta, sua existência legal e de seu conselho de administração.
De acordo com a Senasp, o referido documento tinha validade até 25/9/2020 (válido na data da sessão pública, portanto) , tendo sido, posteriormente, renovado até 25/9/2021.
A Senasp também afirma que aspectos relacionados à eleição do conselho de administração são concernentes às leis italianas.
Análise
Da análise das informações dos autos, verifica-se que não há controvérsia quanto à regularidade dos atos constitutivos da empresa.
No julgamento do recurso administrativo, a Senasp afirmou que o documento entregue pela Beretta, intitulado Certificado de Inscrição na Sessão Ordinária da Junta Comercial de Bréscia na Itália, era válido na data de realização da sessão pública, tendo sido, posteriormente, renovado até 25/9/2021.
Diante dessa afirmação, o representante manifestou-se no sentido de que não questionava a veracidade desse documento (ato constitutivo) , e sim a regularidade dos poderes de representação da empresa no Brasil, comprovada por procuração em nome do Sr. Stefanon Ruzzeneti Piero, que, segundo o representante, seria irregular.
Isso é o que se depreende do seguinte trecho extraído da representação da Glock (peça 1, p. 27) :
As datas trazidas pelo Pregoeiro, referem-se à validade do certificado de inscrição na sessão ordinária e não guarda relação com o prazo de poder de outorga e nem estende o poder do conselho da empresa. Como dito anteriormente, a Representante não questiona sobre a existência ou não da empresa, e sim, da caducidade dos poderes de outorga da procuração.
Dito isso, verifica-se que a cláusula editalícia mencionada pelo representante (10.11.1) não é aplicável, pois não se presta a regular a validade dos documentos de representação de empresa estrangeira no Brasil.
Quanto à matéria, a previsão editalícia que importa é da cláusula 10.11.2, a qual estabelece que o licitante estrangeiro deverá fornecer:
Documento firmado pela empresa licitante, constituindo seu representante legal no Brasil, pessoa física ou jurídica, com poderes expressos para receber citação e responder administrativa e judicialmente pela representada nos atos decorrentes da presente licitação, inclusive firmar documentos inerentes.
Em complemento à cláusula mencionada, deve-se destacar que o art. 41 do Decreto 10.024/2019, que regulamenta as licitações na modalidade pregão, prevê que: 'quando permitida a participação de empresas estrangeiras na licitação, as exigências de habilitação serão atendidas mediante documentos equivalentes, inicialmente apresentados com tradução livre' (destaques acrescidos) .
O teor do referido dispositivo deixa claro que serão aceitos documentos estrangeiros análogos aos exigíveis de empresas brasileiras, bastando, para isso, estarem traduzidos, não sendo, assim, relevantes os procedimentos que originaram esses documentos, que, evidentemente, correrão de acordo com leis estrangeiras.
Dessa forma, não assiste razão ao representante, devendo-se considerar improcedente a alegação.
V. Do não atendimento ao disposto no TR quanto ao sistema de ação das pistolas modelo Beretta APX
Relato
O representante relata a possível irregularidade à peça 1, p. 27-35.
Em síntese, o representante alega que o modelo Beretta APX não cumpre as exigências técnicas do TR relativas ao sistema de ação da pistola.
O TR exige que a pistola atenda à seguinte exigência (peça 3, p. 35) : 'sistema de operação mecânica em ação dupla ou híbrida, striker fire, com peso e curso de gatilho constante do primeiro ao último disparo, não se considerando variações intra disparo (durante um único disparo) e sem inter disparos (comparando-se o primeiro com os demais disparos) '.
A controvérsia colocada reside no fato de o mecanismo de acionamento da pistola Beretta APX ser do tipo striker fire (definição abaixo) , o qual comporta divergências técnicas quanto à classificação conceitual do tipo de sistema de acionamento do gatilho.
Em suma, o representante apresenta argumentos e análises que respaldam a tese de que o modelo Beretta APX mais se assemelharia ao sistema de ação simples do que ao de ação dupla ou híbrida.
Em face dessa questão, o representante interpôs recurso administrativo, o qual foi considerado improcedente pela Senasp, conforme peça 4, p. 39-40.
Na análise do recurso, a Senasp afirma que, em que pesem divergências de posicionamento entre especialistas no assunto, a matéria encontra-se pacificada no âmbito da Senasp, em razão da positivação das definições dos sistemas de ação na Norma Técnica Senasp 001/2020 - 'Pistolas calibre 9x19 mm e .40 S&W'.
O referido documento, constante da peça 7, p. 60-73, apresenta as seguintes definições dos sistemas de ação do gatilho:
4.4. Ação dupla: nas armas de ação dupla, o gatilho tem a capacidade de engatilhar o sistema de disparo (cão ou percussor lançado) em sua totalidade e em seguida liberá-lo à frente, ocasionando o disparo.
4.5. Ação híbrida (ou ação dupla com semi-engatilhamento do percussor) : sistema no qual com o carregamento da arma (inserção de uma munição na câmara) a mola do percussor fica semi-engatilhada.
4.6. Striker fire: são armas com sistema de percussão que não possui cão, podendo funcionar em ação simples, dupla, ou híbrida a depender do modelo.
A Senasp afirma que a definição de ação híbrida adotada na referida norma, diferente da opinião do representante, não estabelece uma extensão exata do movimento do gatilho como requisito para a classificação do sistema.
Ou seja, de acordo com a Senasp, desde que não haja o engatilhamento total do percussor (ocorrendo engatilhamento parcial) , a pistola poderá ser enquadrada como de ação híbrida.
Para refutar tal argumento, o representante baseia-se em análise comparativa entre o modelo Springfield XDM, considerado como de ação simples pela Senasp, e o modelo Beretta APX.
O representante questiona a subjetividade do julgamento da Senasp, que não teria estabelecido limiar objetivo para diferenciar uma pistola striker fire de ação híbrida para uma de ação simples, uma vez que a diferença entre o movimento do percussor dos dois modelos foi de apenas 0,62 mm.
A Senasp, no julgamento do recurso, considerou que a diferença de movimento do percussor era significativa, pois corresponderia a uma extensão 70% superior do modelo Beretta APX em relação à Springfield XDM.
Por fim, o representante traz análise de laboratório holandês TNO, conceituado internacionalmente na área, que classificou o modelo Beretta APX como de ação simples.
Análise
Em exame aos elementos constantes dos autos, observa-se que a positivação das definições dos sistemas de acionamento das pistolas pelo órgão licitante permite, sem grande aprofundamento nos detalhes técnicos, decidir sobre o assunto.
A Senasp detém competência para normatizar o tema no âmbito dos órgãos de segurança pública, conforme o art. 2º da Portaria MJSP 104, de 13/3/2019, a qual dispõe sobre o Programa Nacional de Normalização e Certificação de Produtos de Segurança Pública - Pró-Segurança (peça 10) :
Art. 2º. Compete à Secretaria Nacional de Segurança Pública a pesquisa, a diagnose qualitativa, a prospecção, a padronização, a normatização, a normalização e a certificação de equipamentos, produtos e serviços de segurança pública, nos termos do § 3º do art. 17 e do art. 93 do Decreto nº 10.030, de 30 de setembro de 2019.
Em face da definição de ação híbrida contida na norma da Senasp (item 4.5) , que se fundamenta no engatilhamento parcial do percussor, não há dúvidas de que a Beretta APX se enquadra nessa definição, pois seu engatilhamento é parcial. Tal fato, inclusive, não é contraditado pelo representante.
Ocorre que o representante não enfrenta precisamente a definição de ação híbrida colocada na norma, utilizando-se, em vez disso, definições diversas quanto aos sistemas de acionamento de gatilho.
De igual forma, a análise do laboratório TNO, que, de fato, conclui pela tese de que a Beretta APX é de ação simples, utiliza claramente definição diversa daquela constante da Norma Técnica Senasp 0001/2020.
O laudo do laboratório TNO classifica os mecanismos apenas em duas categorias - ação simples ou ação dupla - concluindo, dessa forma, que a Beretta APX é de ação simples.
No entanto, no caso concreto, a aceitação de armamentos de engatilhamento parcial, portanto, de ação híbrida, conforme a definição da Senasp, era prevista tanto no edital quanto no referido regulamento.
Dessa forma, não assiste razão ao representante, devendo-se considerar improcedente a alegação.
VI. Da não comprovação quanto à vida útil do cano de 20.000 disparos
Relato
O representante relata a possível irregularidade à peça 1, p. 36-37.
Em síntese, alega o representante que o órgão licitante deixou de averiguar o atendimento da proposta vencedora ao item 2.4.1 do TR, relativo à vida útil do cano da pistola.
O referido item do TR prevê o seguinte (peça 5, p. 32) : 'deverá ser de, no mínimo, vinte mil disparos. Justifica-se tal exigência considerando o tempo médio de vida útil desejado para atendimento às necessidades operacionais e de treinamento da Diretoria da Força Nacional de Segurança Pública' (destaque acrescido) .
Afirma o representante que (peça 1, p. 36) : 
Apesar de se constituir em requisito de aceitabilidade da amostra, em nenhum momento foi apresentado tal comprovação, bem como não houve a requisição por parte do Pregoeiro. Ou seja, não foi apresentado qualquer laudo de campo de prova, assim como de relatório de ensaios elaborado por laboratórios acreditados ou mesmo declaração por parte da Recorrida, que as pistolas ofertadas suportam os 20 mil disparos exigidos.
Complementou, ainda, que a Nota Técnica 136/2020/Splan/CGAD-FDNSP/GAB-FDNSP/FDNSP/SENASP/MJ, constante da peça 7, p. 34-37, apenas traz teste de endurance na quantidade de 10.000 disparos com cada amostra, não representando prova cabal de que as pistolas Beretta APX suportam o exigido no TR. 
Em face da questão, o representante interpôs recurso administrativo, o qual foi considerado improcedente pela Senasp, conforme peça 4, p. 38-39.
Na análise do recurso, a Senasp afirmou o seguinte:
Conforme o item 7.2.23 do Termo de Referência, a certificação quanto à vida útil do cano será exigida somente no momento de validação do lote contratado. Desta feita, não assiste razão ao argumento da GLOCK AMERICAS/A, tendo em vista que o referido laudo somente é exigível em etapa posterior do certame.
Por fim, o representante alega que o item do edital mencionado pela Senasp no julgamento do recurso não existe.
Análise
Inicialmente, cumpre destacar que, de fato, não se localizou o item do edital referenciado pela Senasp no julgamento do recurso.
No entanto, verifica-se que consta declaração da Beretta quanto ao atendimento da exigência do TR da vida útil de 20.000 disparos, presente na proposta comercial (descrição detalhada do objeto ofertado) , da seguinte forma (peça 5, p. 71) : ' (...) cano com vida útil de 20.000 tiros, peso do retém do carregador entre 4,0 e 8,0 lbs (...) '.
Além disso, no julgamento do recurso administrativo pela Senasp, consta informação de que a Beretta encaminhou, nas contrarrazões do recurso da Glock, 'documento do Banco Nacional de Provas [da Itália] em que há declaração de que o cano da arma tem vida útil superior ao solicitado' (peça 4, p. 38) .
Quanto ao argumento do representante de que o ensaio realizado pela Senasp (conforme relatado pela Nota Técnica 136/2020, à peça 7, p. 34-37) seria insuficiente para avaliar a resistência do armamento, verificou-se as cláusulas do edital que regiam o ensaio eram independentes da que exigia a vida útil de 20.000 disparos, a qual não tinha exigência de documentação específica.
Conforme disposto no TR à peça 5, p. 34, era previsto teste de endurance de 10.000 disparos.
O teste de endurance no quantitativo estipulado de 10.000 disparos ocorreu em consonância também com a Norma Técnica Senasp 0001/2020 - 'Pistolas calibre 9x19 mm e .40 S&W' (peça 7, p. 71) :
Um total de 10.000 (dez mil) disparos deverão ser executados em cada arma da amostra por grupo de atiradores, sem qualquer limpeza ou lubrificação, sendo que a cada 1.000 (mil) disparos com uma cadência regular de dois disparos por segundo, as armas deverão ser resfriadas por 2 (dois) min, permanecendo o armamento em temperatura ambiente.
Dessa forma, não assiste razão ao representante, devendo-se considerar improcedente a alegação.
VII. Do descumprimento de cláusula editalícia quanto à identificação do número de série das pistolas
Relato
O representante relata a possível irregularidade à peça 1, p. 38-42.
Em síntese, alega o representante que a proposta da empresa Beretta estava em desacordo com os arts. 5º e 11 da Portaria D-LOG/Exército 7, de 28/4/2006.
Os referidos dispositivos da norma do Exército, cerne da alegação do representante, dispõem o seguinte (peça 11) :
Art. 5º As armas fabricadas no país deverão apresentar as seguintes marcações: 
I - nome ou marca do fabricante; 
II - nome ou sigla do País; 
III - calibre; e 
IV - número de série impresso na armação, no cano e na culatra, quando móvel; e
V - o ano de fabricação quando não estiver incluído no sistema de numeração serial.
 (...) 
Art. 11. As armas importadas pelos Órgãos de Segurança Pública e Forças Armadas deverão receber, no país de origem, as mesmas marcações que receberiam se fabricadas no país (destaques acrescidos) .
Segundo o representante, a pistola Beretta APX possui marcações do número de série no chassi, cano e ferrolho, enquanto a referida norma do Exército exige a marcação na armação, no cano e no ferrolho.
Em face da questão, a empresa Glock interpôs recurso administrativo, o qual foi julgado improcedente pela Senasp, conforme consta da peça 4, p. 40.
Na análise do recurso, o órgão licitante afirmou que as amostras do equipamento passaram por inspeção e liberação do Serviço de Fiscalização de Produtos Controlados do Exército (SFPC) , não tendo sido apontado qualquer descumprimento de seus regulamentos quanto às marcações do equipamento.
Afirmou também a Senasp que possíveis desconformidades do local de gravação do número de série não causariam prejuízos aos testes de desempenho das amostras do objeto licitado.
Análise
Conforme fotografias da pistola Beretta APX juntados pelo próprio representante (peça 1, p. 41) , a marcação questionada do número de série encontra-se em peça interna à armação, a qual o representante denomina 'chassi'.
Contudo, o número é visível através da armação, por essa ser 'vazada' justamente no local do número de série (peça 1, p. 42) , permitindo, assim, sua leitura sem necessidade de desmonte do equipamento.
Ocorre que a peça 'chassi' é uma peça interna à armação especificamente do modelo Beretta APX, não sendo comum a todos os modelos de pistola existentes no mercado.
A título de exemplo, a pistola Taurus Série 700, conforme se verifica no esquemático abaixo, constante do seu manual (peça 12, p. 34-35) , não dispõe de peça semelhante, muito embora o conjunto da armação tenha um total de dez peças (peças de numeração iniciada por '6') .

Fonte: peça 12, p. 34
Por se tratar de peça interna à armação, não se vislumbra, a princípio, a relevância em distinguir o subcomponente da armação ('chassi') da armação propriamente dita.
Ressalte-se que o que se classifica como 'armação' é toda a parte inferior da pistola, que é composta para diversas subpeças, conforme é possível visualizar no exemplo da Taurus Série 700.
A alegação do representante mereceria análise mais aprofundada, requerendo-se, por exemplo, diligência ao Exército, caso tivesse apontado nos autos qual seria o prejuízo da marcação estar na peça interna da armação, e não na parte externa. 
Isso, no entanto, não foi feito, conforme também assinalado pelo pregoeiro. Ademais, é importante ressaltar que o fato de o equipamento ter passado por inspeção do setor competente do Exército torna ainda mais improvável a procedência do argumento do representante.
Dessa forma, não assiste razão ao representante, devendo-se considerar improcedente a alegação.
CONCLUSÃO
O documento constante da peça 1 deve ser conhecido como representação, por preencher os requisitos previstos nos arts. 235 e 237, VII, do Regimento Interno do TCU, c/c o art. 113, § 1º, da Lei 8.666/1993, e no art. 103, § 1º, da Resolução TCU 259/2014. 
Verificou-se que os autos já continham elementos suficientes para proceder ao exame de mérito da presente representação, tendo-se concluído, diante dos fatos apurados, pela sua improcedência.
No que tange ao requerimento de medida cautelar, inaudita altera pars, esta restou prejudicada em razão do exame de mérito do processo.
Além disso, propõe-se dar ciência à Senasp de falha identificada em cláusula do edital, que estava em desacordo com a jurisprudência deste Tribunal. A falha, contudo, foi de caráter estritamente formal e não causou prejuízo significativo ao certame.
PROPOSTA DE ENCAMINHAMENTO
Ante o exposto, submetem-se os autos à consideração superior, propondo:
	a) 	conhecer da presente representação, satisfeitos os requisitos de admissibilidade previstos nos arts. 235 e 237, inciso VII, do Regimento Interno deste Tribunal, c/c o art. 113, § 1º, da Lei 8.666/1993 e no art. 103, § 1º, da Resolução TCU 259/2014, para, no mérito, considerá-la improcedente;
	b) indeferir o requerimento de medida cautelar, inaudita altera pars, formulado por Glock América S.A, em virtude do julgamento de mérito do presente processo;
	c) dar ciência à Secretaria Nacional de Segurança Pública, com fundamento no art. 9º, inciso I, da Resolução TCU 315/2020, de que a cláusula 6.1.1 do edital referente ao Pregão Eletrônico Internacional Senasp 6/2019 estava em desacordo com a Lei 8.666/1993 e com a jurisprudência desta Corte, a exemplo do Acórdão 346/2002-TCU-Plenário e da Decisão 1.237/2002-TCU-Plenário;
	d) comunicar à Secretaria Nacional de Segurança Pública e ao representante a decisão que vier a ser adotada nestes autos; e
	e) 	arquivar os presentes autos, nos termos do art. 237, parágrafo único, c/c o art. 250, inciso I, do Regimento Interno do Tribunal de Contas da União."
	3. Por entender que alguns pontos questionados pela representante demandavam maior aprofundamento, a saber, indícios de violação do sigilo da proposta, envio a destempo da documentação comprobatória da maturidade operacional da pistola, importação de carregadores em quantidade inferior ao exigido e inexistência de identificação do número de série das pistolas mediante impressão na armação do equipamento, determinei a oitiva do MJSP acerca desses e dos demais pontos indicados na representação. Além disso, a representante encaminhou ao Tribunal alegações complementares e a Beretta requereu ingresso como interessada no processo.
	4. A resposta à oitiva, as alegações complementares da representante e o requerimento de ingresso como interessada no processo formulado pela Fabbrica D'Armi Pietro Beretta S.p.A foram analisados na instrução de peça 27, transcrita a seguir e aprovada pelos dirigentes da SecexDefesa.
"INTRODUÇÃO
Cuidam os autos de representação (peça 1) , com pedido de medida cautelar, oferecida por Glock América S.A. (doravante Glock) , empresa estrangeira com sede no Uruguai, a respeito de possíveis irregularidades ocorridas no Pregão Eletrônico Internacional Senasp 6/2019, cuja sessão pública ocorreu em 25/8/2020, promovida pela Secretaria Nacional de Segurança Pública do Ministério da Justiça e Segurança Pública (Senasp) , para seleção da proposta mais vantajosa para registro de preços e para aquisição imediata de 3.681 pistolas semiautomáticas calibre 9x19 mm, com quatro carregadores e maleta.
A adjudicação dos cinco grupos do pregão foi feita à empresa Fabbrica D'armi Pietro Beretta S.p.A (doravante Beretta) , com sede na Itália, representada no Brasil pelo Sr. Stefanon Ruzzenenti Piero (CPF XXX.169.121-XX) , no valor de R$ 377.758.434,88 (peça 5, p. 59) .
HISTÓRICO 
	Na primeira instrução (peça 13, p. 13) , esta Secretaria entendeu que a representação deveria ser conhecida, por preencher os requisitos previstos nos arts. 235 e 237, VII, do Regimento Interno do TCU (RITCU) , c/c o art. 113, § 1º, da Lei 8.666/1993, e no art. 103, § 1º, da Resolução TCU 259/2014. Uma vez que os autos já continham elementos suficientes para proceder ao exame de mérito, propôs pela sua improcedência e pelo indeferimento da medida cautelar, cabendo apenas ciência à Senasp sobre falha identificada em cláusula do edital. 
	No entanto, no despacho à peça 16, o Ministro-relator Jorge Oliveira determinou a oitiva do MJSP para que se pronunciasse sobre todos os pontos indicados pelo representante e sobre o que se segue:
a) indícios de violação do sigilo da proposta, por ter havido identificação do licitante antes da fase de lances, o que configuraria infração à cláusula 8.2.1 do edital, ao art. 28 do Decreto 10.024/2019, aos princípios da vinculação ao edital, impessoalidade, igualdade e julgamento objetivo; 
b) envio a destempo da documentação comprobatória de maturidade operacional da pistola por parte da empresa vencedora, em desacordo com as cláusulas 6.1 e 6.1.1 do edital e com os princípios da vinculação ao instrumento convocatório e da isonomia; 
c) realização de importação de 108 carregadores por empresa distinta da licitante, e complementação do número exigido de 120 carregadores com 12 carregadores obtidos no comércio nacional, que haviam sido importados com o objetivo de venda no varejo e não para a realização de ensaios por órgão públicos. Além disso, sobressai a ausência de comprovação do extravio das 12 unidades faltantes, alegada pela licitante para justificar a importação de apenas 108 carregadores, tudo em desacordo com o item 18.2.1 do Termo de Referência, com o item 18.2.6 do edital e com o princípio da vinculação ao edital; 
d) inexistência de identificação do número de série das pistolas mediante impressão na armação do equipamento, com descumprimento dos itens 2 e 2.16 do Termo de Referência e do art. 11 da Portaria nº 7-D LOG, de 28/4/2006, do Comando do Exército.
	Nesse ínterim, a Fabbrica D'Armi Pietro Beretta S.p.A., por intermédio de seus advogados, requereu a sua habilitação de interessado no processo, nos termos do art. 146 do RI/TCU (peças 19 e 24) . Além disso, a Glock encaminhou ao Tribunal alegações complementares (peça 25) , em que contesta a primeira instrução desta SecexDefesa. 
	A resposta à oitiva, as alegações complementares da Glock e o requerimento de ingresso como interessado serão analisados no próximo tópico.
EXAME TÉCNICO
I. Oitiva do MJSP 
	Em resposta à diligência promovida por esta Secretaria (peça 17) , o MJSP apresentou as informações e/ou esclarecimentos constantes das peças 20-22, que trataram dos questionamentos do relator e concluiu que a Glock não trouxe nenhum elemento novo ou diferente daqueles previamente apresentados na fase recursal do Pregão Eletrônico Internacional Senasp 6/2019, entendendo que deve ser mantida a decisão que adjudicou e homologou a licitação à empresa Beretta (peça 20, p. 3) .
As alegações complementares da Glock serão analisadas em conjunto com a resposta à oitiva, quando tratarem do mesmo tema.
I.1. Indícios de violação do sigilo da proposta, por ter havido identificação do licitante antes da fase de lances
	O representante alegou que a Beretta se identificou antes da etapa de lances quando inseriu dados de identificação no campo 'descrição do objeto', no cadastramento da proposta inicial no sistema oficial de compras. Tal conduta teria violado: a Constituição Federal de 1988 (CF 1988) , art. 37, caput e inciso XXI; a cláusula 8.2.1 do edital; o princípio da vinculação ao edital e o sigilo da proposta, previstos na Lei 8.666/1993, art. 3º, caput e § 3º (peça 1, p. 9-11) .
Na resposta à oitiva, a Secretaria de Gestão e Ensino em Segurança Pública do Ministério da Justiça e Segurança Pública (Senge) alegou que a Beretta, ao indicar o modelo, composto pelo nome do fabricante e um código alfabético, apenas cumpriu o item 7.1.4 do edital, que determina que seja informada a descrição detalhada do objeto, contendo informações similares à especificação do termo de referência, indicando o modelo, o qual é composto (peça 20, p. 2) . 
	A Senge argumentou que, apesar de o modelo identificar o fabricante, não teria identificado o licitante que estava oferecendo o equipamento. Além disso, alegou que não houve violação dos princípios da impessoalidade e da igualdade, pois não houve favorecimento à empresa vencedora, porque após a abertura das propostas não é possível saber quem está encaminhando os lances, já que o sistema mostra ao pregoeiro apenas os valores ofertados, sem CNPJ ou outra identificação. Com base nessa justificativa, entendeu que não houve atentado à vinculação ao edital, no que tange ao item 8.2.1 ('Também será desclassificada a proposta que identifique o licitante') , nem aos princípios da impessoalidade e da igualdade (peça 20, p. 2) .
Em sede de alegações complementares, a Glock argumentou que o mercado de armamento é segmentado, no qual as mesmas licitantes se encontram em diversos certames e cujos representantes exclusivos das fábricas no Brasil são notoriamente conhecidos. A representante reiterou que a indicação do nome da Beretta em campo inapropriado foi uma ilegalidade, por afrontar o art. 3º, caput e § 3º, da Lei 8.666/1993, trazendo prejuízos à segurança jurídica, à legalidade stricto sensu, à boa-fé, à confiança na Administração Pública, à isonomia, entre outros. Em seu entendimento, por se tratar de ilegalidade, não se aplicaria ao caso o princípio do formalismo moderado. Por fim, argumentou que a representante apresentou proposta com valores próximos à Beretta e que estaria disposta a cobrir o preço (peça 25, p. 14-17) .
I.1.1 Análise
De fato, o item 7.1.4 do edital prevê que o licitante deve preencher o sistema eletrônico com a descrição detalhada do objeto, ' (...) contendo as informações similares à especificação do Termo de Referência: indicando, no que for aplicável, o modelo, prazo de validade ou de garantia, número do registro ou inscrição do bem no órgão competente, quando for o caso' (peça 5, p. 4) . 
É razoável o entendimento do órgão de que a desclassificação da Beretta por informar o modelo acarretaria recursos da licitante, alegando que apenas cumpriu o referido item 7.1.4. O mercado de armamento é restrito, com poucos fornecedores, e a descrição detalhada do bem inevitavelmente identifica o fabricante. Mesmo que o licitante mencionasse apenas 'modelo APX' na descrição do produto, isso seria suficiente para identificar seu fabricante. Em pesquisa na internet com o termo 'arma APX', os resultados trazem em seus títulos o nome 'Beretta'.
Apesar das ponderações da representante e haja vista a dificuldade razoável de os licitantes atenderem simultaneamente ao item 8.2.1 (que veda a identificação do licitante) e ao item 7.1.4 (que determina a descrição detalhada do objeto) do edital, mantém-se a proposta da peça 13, ou seja, que não assiste razão ao representante, devendo-se considerar improcedente a alegação.
I.2. Envio a destempo da documentação comprobatória de maturidade operacional da pistola por parte da empresa vencedora
Em resumo, a representante alegou que a Beretta não incluiu, tempestivamente, o documento que atestasse a maturidade operacional da pistola ofertada. Isso violaria as cláusulas 6.1 e 6.1.1 do edital, pois a documentação deveria ter sido entregue junto com a proposta (peça 1, p. 14) .
6. DA APRESENTAÇÃO DA PROPOSTA E DOS DOCUMENTOS DE HABILITAÇÃO 
6.1. Os licitantes encaminharão, exclusivamente por meio do sistema, concomitantemente com os documentos de habilitação exigidos no edital, proposta, no idioma português do Brasil, com a descrição do objeto ofertado e o preço, até a data e o horário estabelecidos para abertura da sessão pública, quando, então, encerrar-se-á automaticamente a etapa de envio dessa documentação. 
6.1.1. Será exigida da melhor colocada na fase de lances, a entrega, juntamente com a proposta comercial, documento (s) que ateste (m) que o modelo de pistola ofertado possui maturidade operacional de, ao menos, 01 (um) ano, comprovada através do efetivo fornecimento para instituições de segurança pública e/ou militares, em pelo menos 3 (três) órgãos policiais ou militares de pelo menos 2 (dois) países distintos. A comprovação da maturidade operacional se dará mediante apresentação de declaração da instituição que possua o modelo em seu arsenal bélico no período exigido, cópia do contrato de fornecimento, ou qualquer outro meio idôneo (peça 1, p. 1 - destaques no original) 
Em oitiva, a Senge explicou que as cláusulas 6.1.1 do edital e 18.1.2 do termo de referência determinam que o licitante classificado em primeiro lugar na fase de lances deve apresentar os documentos que comprovem a maturidade operacional, portanto não é uma exigência a todos os licitantes, mas apenas àquele que for convocado (peça 20, p. 2) . 
Esclareceu que os documentos de maturidade servem para comprovar que o equipamento já foi testado no mercado, enquanto os atestados de capacidade técnica tratam da capacidade da empresa de fornecer a quantidade de itens compatíveis com o solicitado no certame. Além disso, o momento de apresentação dos dois documentos é distinto: os documentos de maturidade devem ser apresentados somente pelo licitante convocado, enquanto os atestados devem ser inseridos no sistema entre o lançamento do edital e a abertura da licitação, impreterivelmente (peça 20, p. 2) .
O órgão alegou que, a despeito da redação do item editalício gerar confusão quanto ao momento de apresentação dos documentos comprobatórios, a sua interpretação não deve prejudicar a competitividade do certame, devendo ' (...) prevalecer a economicidade e a vantajosidade para a administração pública, buscando abranger a capacidade de atendimento do requisito pelos licitantes e, sobretudo, não configurar cláusula demasiadamente restritiva' (peça 20, p. 2-3) . 
O órgão sustentou que o espírito da redação do item do edital foi garantir à Administração Pública que o produto ofertado possuísse aderência no mercado, experiência e eficiência no atendimento às necessidades das instituições de segurança pública ou de defesa nacional. Defendeu que a Senasp não rejeitou as documentações robustas de comprovação de maturidade e devidamente traduzidas à língua portuguesa por tradutor juramentado no Brasil. Argumentou, ainda, que a interpretação da Glock seria mais restritiva e menos razoável, ignorando que somente após a fase de lances seria conhecida a licitante melhor colocada (peça 20, p. 3) . 
Nas alegações complementares, a representante discordou do entendimento desta SecexDefesa, alegando que a representante e os demais licitantes não identificaram dificuldades na interpretação da cláusula 6.1, pois o item 6.1.1 seria claro ao dizer que o documento de maturidade deveria ser enviado juntamente com a proposta. Além disso, defendeu que o atestado é documento anexo à proposta e requisito necessário à aceitação da proposta comercial, não se constituindo em documento de habilitação (peça 25, p. 18-19) :
f. O que se deve distinguir é a obrigação do envio do documento, conforme o art. 26, § 9º, do Decreto 10.024/19, e a exigibilidade somente ao vencedor do certame. Em matéria análoga aos documentos de habilitação, a necessidade de envio prévio de documentos classificatórios de proposta, estes têm por finalidade evitar situações pretéritas recorrentes, nas quais os licitantes, intencionalmente, deixavam de enviar tais documentos, quando em conluio com licitantes que estavam em posição mais desfavorável. O Decreto nº 10.024/19 veio exatamente para sanar esse problema (peça 25, p. 19) .
I.2.1 Análise
Ao contrário do que a representante alega, as cláusulas 6.1 e 6.1.1 devem ser analisadas de forma complementar e observando o Decreto 10.024/2019. A proposta deveria ser encaminhada até a abertura da sessão pública, ou seja, até às 9h30 do dia 25/8/2020 (peça 5, p. 2) . Já o atestado de maturidade operacional da pistola, como literalmente expresso no item 6.1.1, restringe-se ao licitante melhor colocado na fase de lances. Portanto, não era exigível de todos os licitantes no momento do envio da proposta.
Como já registrado na primeira instrução, o órgão errou ao incluir a exigência de comprovação de maturidade operacional no tópico 6 do edital, que trata da apresentação da proposta e dos documentos de habilitação, visto que para habilitação de licitantes em pregão eletrônico deve ser exigida, exclusivamente, a documentação disposta na legislação, no caso concreto, art. 40 do Decreto 10.024/2019 (sumário do Acórdão 1729/2008-TCU-Plenário, da relatoria do Ministro Valmir Campelo) . 
A comprovação da maturidade operacional deveria constar do tópico 9 do edital, que trata da aceitabilidade da proposta vencedora. Isso porque, segundo o § 9º do art. 26 do Decreto 10.024/2019, os documentos complementares à proposta e à habilitação, quando necessários à confirmação daqueles exigidos no edital e já apresentados, serão encaminhados pelo licitante melhor classificado após o encerramento do envio de lances. Não se trata, portanto, de documento classificatório da proposta, como pretende a representante. 
Uma vez que houve erro na redação do edital por parte do órgão, seria desproporcional desclassificar a licitante Beretta, vencedora da fase lances, que apresentou a documentação correta no momento exigido pelo órgão. 
Dessa forma, é cabível reiterar as propostas da instrução à peça 13 (ciência ao órgão e improcedência da alegação) . 
I.3. Importação de 108 carregadores por empresa distinta da licitante, e complementação do número exigido de 120 carregadores com doze carregadores obtidos no comércio nacional; ausência de comprovação do extravio das doze unidades faltantes
A representante alegou que a empresa Beretta importou somente 108 carregadores para pistola calibre 9 x 19mm, quando a cláusula 18.2.1 do edital exige 120 carregadores. Além disso, a empresa também teria descumprido a cláusula 18.2.6 do edital, pois doze carregadores não foram importados pela própria licitante, nem tinham a finalidade de realização de ensaios por órgão público (peça 1, p. 20) :
18.2.1. A licitante que apresentar o melhor lance deverá apresentar 10 (dez) unidades da arma de fogo (modelo ofertado na proposta) , bem como 120 (cento e vinte) carregadores, à comissão designada pela DPSP e DFNSP/SENASP/MJSP, em até 60 (sessenta) dias corridos após solicitação do Pregoeiro (este prazo representa termo final, não precisando ser utilizado em sua totalidade) , os quais serão submetidos ao roteiro de ensaios previstos no Anexo I-B em campo de provas a ser indicado pela Administração.
18.2.6. No caso de importação do modelo para aplicação da prova, o titular da importação será a própria licitante a título de realização de ensaios por órgão público.
Na resposta à oitiva, a Senasp explicou que o edital não vinculou os procedimentos logísticos da empresa para a apresentação das amostras (dez pistolas e 120 carregadores) destinadas aos ensaios da prova de conceito. Alegou que não havia previsão da necessidade de importação de todos os carregadores juntamente com as armas de fogo, apenas que, dentro do prazo estipulado, todos os itens fossem apresentados à Comissão (peça 22, p. 2) 
O órgão afirmou que a Beretta entregou as dez pistolas e os 120 carregadores à Comissão em 3/11/2020, dentro do lapso temporal estabelecido e conforme a previsão editalícia. Além disso, argumentou que não caberia ao órgão perscrutar o que houve no trajeto entre a Itália e o aeroporto de Guarulhos/SP, com escala em Dubai, pois segundo a autorização de embarque apresentado pela licitante, de fato foram despachados 120 carregadores do país europeu. As autoridades competentes devem apurar se houve furto ou extravio dos itens, com a adoção das medidas cabíveis (peça 22, p. 2) .
Alegou, por fim, não haver violação à cláusula 18.2.6 do Edital, já que o comando se referiria à hipótese de realização de importação, o que não ocorreu com os doze carregadores extraviados, e que o edital não faz menção expressa aos carregadores, mas ao modelo, referindo-se à pistola em si (peça 22, p. 2) . 
Nas alegações complementares, a representante argumentou que a importação de fato ocorreu e que não foi realizada de acordo com o que estava disposto na cláusula 18.2.6 do edital, pois a importação dos carregadores se deu por intermédio da empresa Waiver Expo Logísticas de Feiras e Eventos Ltda (CNPJ 24.513.052/0001-20) , e não pela Beretta. Além disso, discordou da Senasp, que afirmou que a expressão 'modelo' se referia somente a pistola. A representante entendeu que o carregador é um dos componentes da pistola, e sem o qual haveria impossibilidade material de realização do teste (peça 25, p. 20-21) .
I.3.1 Análise
A cláusula 18.2.1 determina que a licitante apresente ao órgão dez unidades da arma de fogo, no modelo ofertado na proposta, e 120 carregadores em até sessenta dias após solicitação do pregoeiro, exigência que foi cumprida pela Beretta. Não cabe cobrar da Senasp a análise dos procedimentos de importação, que são de competência dos órgãos alfandegários (Receita Federal do Brasil) e de fiscalização de produtos controlados.
A Waiver Expo Logística de Feiras e Eventos LTDA foi a importadora, conforme documentos à peça 4, p. 74-94. Em consulta ao site da Waiver (www.waiver.com.br, acesso em 19/3/2021) , constata-se que se trata de empresa atuante na área de gestão e consultoria aduaneira, com foco em regimes especiais de importação e exportação. No documento de importação, há informação de que os itens seriam utilizados nos testes da licitação da Senasp e que foi aplicado o regime de importação temporária (peça 4, p. 74) .
Segundo a Instrução Normativa da Receita Federal 1600/2015, o regime aduaneiro especial de admissão temporária com suspensão total do pagamento de tributos é o que permite a importação de bens que devam permanecer no país durante prazo fixado, com suspensão total do pagamento de tributos incidentes na importação (art. 2º) . O regime é aplicável aos bens que serão objeto de homologação, ensaios, perícia, testes de funcionamento ou resistência, ou ainda, utilizados no desenvolvimento de produtos ou protótipos, entre outros (art. 3º, inciso III) . O regime será concedido a pessoa física ou jurídica que promova a importação do bem, podendo ser concedido também à pessoa jurídica contratada como responsável pela logística e despacho aduaneiro dos bens (art. 8º, inciso II) . 
No caso específico desta licitação, quem promoveu a importação foi o representante da Beretta no Brasil e a Waiver, a empresa contratada, realizou a logística e o despacho aduaneiro. Os bens importados são, portanto, da Beretta e se destinavam exclusivamente à participação no processo licitatório.  
Embora não atendidos literalmente os termos da mencionada cláusula 9.6.6 do edital, que impõe formalidade que, a priori, pode contrariar as práticas de mercado de importação; entende-se que a desclassificação da empresa Berretta, por esse motivo, ofenderia o principal intuito do processo licitatório, qual seja, escolher a melhor proposta estimulando a competitividade entre os concorrentes, atribuindo maior importância a critério secundário, apenas por estar literalmente disposto no edital. 
Ao contrário do que a representante alega, na fase de lances, os valores ofertados pela Glock e pela Beretta são muito diferentes e desclassificar a última com base apenas na cláusula mencionada acarretaria dispêndio significativamente a maior para os cofres públicos (vide anexo desta instrução) , isso sem que se justifique uma vantagem efetiva, uma vez que o produto da Beretta atendeu às especificações técnicas do edital.
Diante do exposto, reitera-se a proposta da instrução à peça 13, de improcedência da representação.
I.4. Inexistência de identificação do número de série das pistolas mediante impressão na armação do equipamento
A representante alegou que a pistola Beretta APX não atende ao art. 5º, inciso IV, da Portaria D¿LOG 007, de 28/4/2006, pois os números de série desse modelo se encontram apenas no cano, ferrolho e chassi, não existindo marcação no corpo da sua armação (peça 1, 38-39) .
Em resposta à oitiva, sobre a alegação da Glock de não atendimento à Portaria D-LOG 007/2006 quanto à marcação do número de série na armação das armas, a Equipe de Planejamento da Contratação (EPC) afirmou que o Serviço de Fiscalização de Produtos Controlados do Exército (SFPC) realizou a inspeção e a liberação das amostras da Beretta APX trazidas para os ensaios da prova de conceito e que não foram apontados descumprimentos dos regulamentos quanto às marcações do armamento (peça 22, p. 2-3) .
Além disso, alegou que a EPC e MJSP não são órgãos correcionais do Exército para julgar se o militar envolvido na inspeção do armamento tinha ou não competência para fazer a análise, como alegado pela representante (peça 22, p. 3) .
Sobre a marcação em si, o EPC explicou que a Portaria D-LOG 007/2006 foi escrita tendo como base uma pistola clássica, contudo a evolução tecnológica permitiu a criação de novas soluções modulares, como é o caso da Beretta APX. Nestes modelos, o mecanismo interno da pistola é numerado e considerado parte da arma de fogo propriamente dita, tendo em vista que a armação pode ser trocada. O órgão entendeu que ' (...) não faria sentido incluir o número de série em um componente sem capacidade de contribuir para a realização do disparo e, em última análise, substituível' (peça 22, p. 3) .
O órgão concluiu que eventual desconformidade de local de gravação de número de série nas armas examinadas não causaria nenhum prejuízo para análise das características e performance do objeto licitado, não havendo erro substancial (peça 22, p. 3) .
Nas alegações complementares, a representante manteve sua posição de que houve violação ao normativo do Comando do Exército ('A legislação dispõe que tal marcação deve ser na armação, cano e ferrolho. A marcação do modelo da BERETTA, quando do desembaraço, só constava no cano, ferrolho e chassi' - peça 25, p. 22) . Afirmou que o chassi da pistola não é considerado como subcomponente da armação, pois seria uma peça interna da pistola, sem relação com a armação. Contestou, novamente, a inspeção realizada pelo terceiro sargento do Exército, alegando que ele não seria competente para realizar a análise jurídica necessária (peça 25, p. 22) : 
c. Sobre a inspeção pelo órgão competente, renova-se a informação de que o responsável por tal inspeção foi um terceiro sargento do Exército (o militar não desmonta a arma, aparentemente e visualmente está na armação) . Com todo respeito ao militar, mas é cediço, principalmente, por V. Exa. que é major da reserva da Polícia Militar, que tal graduação está na base da hierarquia militar e, por sua formação e tempo de carreira militar, o inspecionador não teria condições de análise tal aprofundada, e mais, não tem poder decisório ou competência para emitir parecer em nome da Diretoria de Fiscalização de Produtos Controlados do Exército - DFP.
d. Nos quadros da DFPC, que é chefiada por oficial general, existem diversos engenheiros militares e oficiais com a perícia necessária para emitir parecer de conformidade em relação ao atendimento ou não da legislação pertinente. Considerar que o terceiro sargento não é competente para realizar a análise jurídica necessária (peça 25, p. 22) 
Por fim, alegou imprescindível a diligência ao Comando do Exército para estudo da questão, sem necessidade de comprovação de prejuízo (peça 25, p. 23) .
I.4.1 Análise
O Serviço de Fiscalização de Produtos Controlados do Exército (SFPC) realizou inspeção e liberação das amostras da Beretta APX apresentadas para ensaios de prova de conceito, sem apontar descumprimento de seus regulamentos quanto à marcação do armamento (peça 4, p. 40) . Esse fato afasta os argumentos do representante, visto que o SFPC é o órgão competente para avaliar se um armamento atende aos ditames da Portaria D-LOG 007/2006.
Tanto na peça inaugural (peça1, p. 39-40) , quanto nas alegações complementares (peça 25, p. 22-23) , a representante procura invalidar a inspeção do armamento realizada pelo SFPC, seja desqualificando as habilidades técnicas do militar que inspecionou o armamento, por este ser 3º sargento do Exército, seja alegando ausência de revisão dos atos pelos superiores da DFPC. 
Se não houve apresentação de indícios de conduta ou prática irregular, não cabe a esta Corte presumir que são inadequados os procedimentos adotados pela DFPC na execução de seu trabalho. Se a chefia da SFPC designou o militar para realizar a inspeção, foi porque este detinha a capacitação necessária para executar a tarefa. Além disso, a revisão do ato pela DFPC prejudicaria a racionalidade administrativa, que visa a simplificação dos processos e a supressão de controles que se evidenciarem puramente formais ou cujo custo seja superior ao risco (art. 14 do Decreto-Lei 200/1967) .
Dessa forma, considera-se dispensável a realização de diligência ao Comando do Exército e mantém-se a proposta à peça 13, recomendando a improcedência da representação.
II. Alegações Complementares da Glock
II.1 Suposto não atendimento ao disposto no termo de referência quanto ao sistema de ação das pistolas modelo Beretta APX
A representante alegou que o cerne da questão se resumiria ao quantum de recuo do percursor seria suficiente para caracterizar a pistola como ação simples, dupla ou híbrida, enquanto a Senasp e a SecexDefesa utilizariam como parâmetro se o percursor está 100% engatilhado ou não para o enquadramento. Para tanto, trouxe aos autos documentos que comprovariam a sua tese de que armas com engatilhamento quase em sua totalidade poderiam ser consideradas como de ação simples (peça 25, p. 5-25 e 26-46) . 
II.1.1 Análise
Ao contrário do que afirma a representante à peça 25, p. 5, em nenhum momento esta unidade técnica afirmou que o edital e a Nota Técnica Senasp 001/2020 eram omissas ao não estabelecer medidas ou percentual do movimento do percursor. Para tanto, basta a leitura atenta da peça 13, p. 9-10. A questão também não foi tratada como simplória. Apenas entendeu-se que bastariam os documentos acostados aos autos para análise da representação, sem necessidade de submeter o armamento a nova avaliação.
Isso porque o próprio edital definiu a Nota Técnica Senasp 001/2020 como parâmetro de avaliação do armamento. Nesse sentido, os documentos apresentados pela representante à peça 25, p. 26-46, pouco contribuem para o deslinde do caso.
Para análise da presente representação basta o relatório de avaliação da Beretta APX, à peça 26, mencionado na Decisão 23/2020/CPL/CGLIC-SEGEN/DIGES/SEGEN, de 11/12/2020, que tratou dos recursos interpostos no Pregão Eletrônico 6/2019 (peça 4, p. 32-42) :
Além da constatação, realizada pela EPC, de que a pistola BERETTA APX possui ação híbrida, resta comprovado também pelo Banco Nacional de Provas da Itália, cuja isenção é questionada pelo querelante. Vale ressaltar que o Centro de Material Bélico (CMB) da Polícia Militar do Estado de São Paulo, uma das mais renomadas instituições de Segurança Pública do País e da América Latina, referência nacional e internacional de qualificação técnica, instituição pública revestida de imparcialidade e isenção, elaborou detalhado relatório (13235364) que classificou a BERETTA APX como arma de ação híbrida. Gize-se que o CMB é claramente uma parte não-interessada, pois a PMSP não registrou intenção de aquisição de pistolas no presente procedimento licitatório. (peça 4, p. 39) - destaques inseridos
Os testes realizados nas amostras da Beretta APX foram realizados conforme os critérios e conceitos da Nota Técnica Senasp 001/2020, concluindo que a pistola é uma arma de ação híbrida, cumprindo os requisitos dos testes (peça 26, p. 7) . 
Há que se registrar que desde a fase de testes, a representante procurou intervir nas análises, propondo testes não previstos em edital, o que foi negado pela equipe técnica (peça 26, p. 7-8) . Uma vez que não conseguiu atingir seu objetivo naquele momento processual, a representante tenta submeter o produto de seu concorrente a novos testes, buscando aplicação do que entende por ação híbrida (peça 25, p. 5-11) . Mais uma vez, a Nota Técnica Senasp 001/2020, prevista no edital, fixou as regras e ao Centro de Material Bélico (CMB) da Polícia Militar do Estado de São Paulo atestou o atendimento do equipamento às condições definidas no termo de referência.
Diante do exposto, entende-se que foram respeitados os princípios do critério objetivo de julgamento e do tratamento isonômico aos licitantes e que não houve discricionariedade nos procedimentos adotados na fase de aceitabilidade da proposta. Portanto, as alegações da representante devem ser consideradas improcedentes.
III. Requerimento de ingresso nos autos - Beretta
A licitante Fabbrica D'Armi Pietro Beretta S.p.A., por intermédio de seus advogados, requereu a sua habilitação de interessado no processo, nos termos do art. 146 do RI/TCU, justificando que eventual acolhimento dos pleitos do representante infirmará legítimos interesses da empresa, com possibilidade de indesejada lesão ao direito (peças 19 e 24) .
A licitante requer o deferimento de seu pedido de habilitação, com consequente obtenção de vista dos autos e intimação dos atos processuais endereçados ao seu advogado (peça 19, p. 2) .
O art. 146, § 1º, do Regimento Interno do TCU determina que o interessado deve demonstrar em seu pedido, de forma clara e objetiva, razão legítima para intervir no processo. No presente caso, o solicitante demonstrou interesse que justifica o seu ingresso nos autos, visto que a decisão de mérito afetará diretamente os negócios da empresa.
Tendo em vista o exposto, cabe propor o deferimento do pedido da empresa Beretta.
CONCLUSÃO
Por todo o exposto, a análise da resposta à oitiva e das alegações complementares da representante reforçou o entendimento desta unidade técnica, já manifestado à peça 13, cabendo propor o conhecimento da representação, por preencher os requisitos previstos nos arts. 235 e 237, inciso VII, do Regimento Interno do TCU, c/c o art. 113, § 1º, da Lei 8.666/1993, e no art. 103, § 1º, da Resolução TCU 259/2014.
Quanto ao mérito, propõe-se a improcedência da representação, com consequente indeferimento da medida cautelar pleiteada.
Além disso, mantém-se a proposta de dar ciência à Senasp de falha formal identificada em cláusula do edital, que estava em desacordo com a jurisprudência deste Tribunal. A falha, contudo, foi de caráter estritamente formal e não causou prejuízo ao certame.
Por fim, propõe-se o deferimento do pleito de habilitação da empresa Fabbrica D'Armi Pietro Beretta S.p.A. como interessada nos autos, na forma do art. 146 do RI/TCU. 
PROPOSTA DE ENCAMINHAMENTO
Ante todo o exposto, submetem-se os autos à consideração superior, propondo:
	a) conhecer da presente representação, satisfeitos os requisitos de admissibilidade previstos nos arts. 235 e 237, inciso VII, do Regimento Interno deste Tribunal, c/c o art. 113, § 1º, da Lei 8.666/1993, e no art. 103, § 1º, da Resolução TCU 259/2014, para, no mérito, considerá-la improcedente;
	b) indeferir o requerimento de medida cautelar, formulado por Glock América S.A, por não atender aos pressupostos exigíveis, e em virtude do julgamento de mérito do presente processo; 
	c) deferir, nos termos do art. 146 do Regimento Interno deste Tribunal, o ingresso da empresa Fabbrica D'Armi Pietro Beretta S.p.A como parte interessada no processo;
	d) dar ciência à Secretaria Nacional de Segurança Pública, com fundamento no art. 9º, inciso I, da Resolução TCU 315/2020, de que a cláusula 6.1.1 do edital do Pregão Eletrônico Internacional Senasp 6/2019 ofende o Decreto 10.024/2019, art. 40, e a jurisprudência desta Corte, a exemplo dos Acórdão 346/2002-TCU-Plenário e 1729/2008-TCU-Plenário e da Decisão 1.237/2002-TCU-Plenário; 
	e) comunicar à Secretaria Nacional de Segurança Pública e ao representante a decisão que vier a ser adotada nestes autos; e 
	f) arquivar os presentes autos, nos termos do art. 237, parágrafo único, c/c o art. 250, inciso I, do Regimento Interno do Tribunal de Contas da União."
 
	É o relatório.

8.1. Celso Luiz Braga de Lemos (17.338/OAB-DF) e outros, representando Fabbrica D'armi Pietro Beretta S.p.A
8.2. André Jansen do Nascimento (51119/OAB-DF), representando Glock America S.A.

Não atuou.

REPRESENTAÇÃO COM PEDIDO DE MEDIDA CAUTELAR. REGISTRO DE PREÇOS E AQUISIÇÃO IMEDIATA DE PISTOLAS SEMIAUTOMÁTICAS. POSSÍVEIS IRREGULARIDADES VINCULADAS, ENTRE OUTRAS, À IDENTIFICAÇÃO INDEVIDA DE LICITANTE. OITIVA. CONHECIMENTO. AUSÊNCIA DOS REQUISITOS PARA CONCESSÃO DE CAUTELAR. IMPROCEDÊNCIA. CIÊNCIA.

REPRESENTAÇÃO (REPR)

Secretaria de Controle Externo da Defesa Nacional e da Segurança Pública (SecexDefesa)

Trata-se da representação, com pedido de medida cautelar, apresentada pela Glock América S. A. a respeito de possíveis irregularidades no Pregão Eletrônico Senasp 6/2019, promovido pela Secretaria Nacional de Segurança Pública do Ministério da Justiça e Segurança Pública (MJSP) , para seleção de propostas mais vantajosas para registro de preços e a aquisição imediata de 3.681 pistolas semiautomáticas calibre 9x19mm, com quatro carregadores e maleta.
A adjudicação dos cinco grupos do pregão foi feita à empresa Fabbrica D'armi Pietro Beretta S.p.A, (doravante denominada Beretta) , com sede na Itália, no valor de R$ 377.758.434,88, sendo que o resultado de julgamento do pregão foi publicado no DOU de 11/12/2020. O extrato de registro de preços para aquisição de pistolas para atender as demandas da Diretoria da Força Nacional de Segurança Pública, no valor de ¿ 57.194.552,49, foi publicado no DOU de 22/12/2020. O registro de preços terá vigência de 15/12/2020 a 15/12/2021.
No DOU de 23/12/2020 foi publicado o extrato de contrato nº 84/2020, no valor de R$ 14.578.552,71, tendo como contratada a empresa Beretta. Cabe assinalar que o valor total do procedimento licitatório, em suas várias etapas, poderá atingir a quantia de R$ 1.282.618.364,66, se ocorrerem as aquisições e adesões à ata nos quantitativos máximos permitidos.
Em sua primeira instrução, a SecexDefesa concluiu que o processo já continha elementos suficientes para o exame de mérito da representação, e propôs seu conhecimento, improcedência, indeferimento da cautelar solicitada, dar ciência à Senasp de que a cláusula 6.1.1 do edital estava em desacordo com a Lei 8.666/93 e com a jurisprudência deste Tribunal, fazer as comunicações pertinentes e arquivar o processo.
Por entender que alguns pontos demandavam maior aprofundamento, a saber, indícios de violação do sigilo da proposta, envio a destempo da documentação comprobatória da maturidade operacional da pistola, importação de carregadores em quantidade inferior ao exigido e inexistência de identificação do número de série das pistolas mediante impressão na armação do equipamento, e considerando que havia sido trazida aos autos apenas a manifestação do pregoeiro, ao examinar o recurso administrativo da representante, determinei a oitiva do MJSP acerca desses e dos demais pontos questionados na representação. Nova instrução da SecexDefesa (peça 27) analisou a resposta à oitiva, bem como as alegações complementares trazidas pela representante, tendo concluído de forma idêntica à instrução inicial. 
Desde já registro minha concordância com as análises da unidade técnica, que incorporo a essas razões de decidir, sem prejuízo de acrescentar breves comentários sobre os indícios de irregularidade cujo aprofundamento considerei necessário.
	a) indícios de violação do sigilo da proposta, por ter havido identificação do licitante antes da fase de lances
O item 7.1.4 do edital prevê que o proponente deverá preencher o sistema eletrônico com a descrição detalhada do objeto, inclusive com a indicação do modelo. Por outro lado, o item 8.2.1 do edital proíbe a identificação do licitante. No entanto, a especificação do modelo revela apenas o fabricante, não necessariamente o licitante que está oferecendo o equipamento. Mesmo com o elevado quantitativo de armamento a ser fornecido, seria possível que tivesse participado do certame uma subsidiária ou representante da Beretta, e não a própria fabricante, como aliás ocorreu com a Glock, cuja matriz é austríaca, mas participou da licitação por meio de uma subsidiária uruguaia.
Além disso, caso tivesse havido a desclassificação da Beretta, ela por certo alegaria que cumpriu estritamente o item 7.1.4 do edital. Na verdade, como bem apontado pela unidade técnica, mesmo que não constasse da proposta o nome do fabricante, a simples pesquisa na internet da pistola APX seria suficiente para associá-la à empresa italiana. Além disso, o número de empresas capazes de fornecer os itens pretendidos na quantidade requerida é restrito.
Ademais, é preciso considerar que após a abertura das propostas não é possível saber quem está apresentando os lances, já que o sistema mostra ao pregoeiro apenas os valores ofertados, sem CNPJ ou outra identificação. Considero, assim, inexistirem indícios de favorecimento à empresa vencedora ou de comprometimento da competitividade do certame. 
	b) ausência de envio tempestivo de documentação comprobatória de maturidade operacional da pistola por parte da empresa vencedora
	Para maior clareza, transcrevo o seguinte trecho do edital:
"6. Da apresentação da proposta e dos documentos de habilitação
6.1. Os licitantes encaminharão, exclusivamente por meio do sistema, concomitantemente com os documentos de habilitação exigidos no edital, proposta, no idioma português do Brasil, com a descrição do objeto ofertado e o preço, até a data e o horário estabelecidos para abertura da sessão pública, quando, então, encerrar-se-á automaticamente a etapa de envio dessa documentação. 
6.1.1. Será exigida da melhor colocada na fase de lances, a entrega, juntamente com a proposta comercial, documento (s) que ateste (m) que o modelo de pistola ofertado possui maturidade operacional de, ao menos, 01 (um) ano, comprovada através do efetivo fornecimento para instituições de segurança pública e/ou militares, em pelo menos 3 (três) órgãos policiais ou militares de pelo menos 2 (dois) países distintos. A comprovação da maturidade operacional se dará mediante apresentação de declaração da instituição que possua o modelo em seu arsenal bélico no período exigido, cópia do contrato de fornecimento, ou qualquer outro meio idôneo."
	A leitura conjunta dessas cláusulas, como bem destacado pela unidade técnica, mostra que a cláusula 6.1.1 está redigida de forma equivocada, uma vez que no momento da entrega da proposta comercial ainda não se conhece a mais bem colocada na fase de lances, que sequer ocorreu. Além disso, a referida cláusula está erradamente situada na seção que trata da apresentação da proposta e dos documentos de habilitação, quando se sabe que o contratante não poderá exigir para a habilitação nada além da documentação prevista na legislação, no caso concreto o art. 40 do Decreto 10.024/2019.
	Além disso, a cláusula 18.1.2 do termo de referência, tal como a cláusula 6.1.1 do edital, determinam que apenas o melhor classificado deve apresentar os documentos que comprovem a maturidade operacional, não se tratando, assim, de uma exigência a todos os participantes, mas somente ao que for convocado para tal.
	Diante desse quadro, parece-me desarrazoado desclassificar a empresa Beretta, vencedora da fase de lances, uma vez que esta apresentou a documentação em tela quando foi solicitada. No entanto, cabe dar ciência à Senasp da falha observada no item 6.1.1 do edital, a fim de evitar sua repetição em futuros certames.
	c) importação de 108 carregadores por empresa distinta da licitante, e complementação do número exigido de 120 carregadores com doze carregadores obtidos no comércio nacional; ausência de comprovação do extravio das doze unidades faltantes
	A exigência fundamental, relativa à apresentação de 10 armas e 120 carregadores, no prazo estipulado em edital, para possibilitar a realização de testes, foi atendida. Além disso, de acordo com a autorização de embarque apresentada pela licitante, foram despachados 120 carregadores da Itália. 
	Desse modo, embora não tenha sido atendida a literalidade da cláusula 18.2.6 do edital, que exigia que a importação dos artigos fosse feita diretamente pela licitante, acompanho os pareceres no sentido de considerar essa falha formal, insuficiente para provocar a desclassificação da Beretta. 
	d) inexistência de identificação do número de série das pistolas mediante impressão na armação do equipamento
	Conforme apontado pela SecexDefesa, a unidade responsável pela inspeção dos equipamentos (Serviço de Fiscalização de Produtos Controlados do Exército) atestou sua conformidade no que se refere à marcação do número de série. A meu ver, não cabe a esse Tribunal se imiscuir nos procedimentos internos adotados pelo Exército para essa avaliação, em especial quanto aos profissionais que foram designados para executá-la. Além disso, em resposta à oitiva, a Equipe de Planejamento da Contratação da Senasp esclareceu que, no caso da pistola Beretta APX e de outros armamentos modulares, a numeração se dá no mecanismo interno da pistola, que é considerado parte da arma de fogo propriamente dita, insuscetível de troca. Já a armação pode ser trocada. Desse modo, considero esse ponto suficientemente esclarecido.
	Um último ponto tratado pela Glock em suas alegações complementares refere-se ao suposto não atendimento ao disposto no termo de referência quanto ao sistema de ação das pistolas modelo Beretta APX, que não se enquadraria no conceito de ação dupla ou híbrida. No entanto, os testes conduzidos pela APC, utilizando os critérios contidos na Nota Técnica Senasp 001/2020, concluíram que a pistola é uma arma de ação híbrida, tendo cumprido os requisitos dos testes. Além disso, relatório produzido pelo Centro de Material Bélico da Polícia Militar do Estado de São Paulo, instituição renomada e que não manifestou interesse de participar do presente certame, também classificou o equipamento como arma de ação híbrida, tal como havia feito o Banco Nacional de Provas da Itália. Nesse sentido, cabe rejeitar os questionamentos quanto ao sistema de ação da arma.
	Registro, por fim, que houve uma diferença significativa entre os valores das propostas da empresa vencedora e da representante, conforme se extrai da ata de realização do pregão eletrônico (peça 5, p. 61 a 75) . O somatório da proposta da Beretta para os diversos itens do edital atinge o valor de R$ 398.526.594,88, enquanto o valor ofertado pela Glock para os mesmos itens é de R$ 579.845.198,01. Também sob esta ótica, da economicidade, teria sido temerário desclassificar a empresa que ofertou os melhores preços, uma vez que o produto por ela oferecido satisfez as especificações técnicas do edital. 
	Quanto ao pedido de ingresso como interessada no processo formulado pela Beretta, não vejo óbices a que seja deferido, uma vez demonstrada razão legítima para intervir no processo, conforme disposto no art. 146, § 1º, do Regimento Interno do TCU, vez que a empresa assinou contrato com o Ministério da Justiça e Segurança Pública no dia 21/12/2020.
	Com essas considerações, voto no sentido de que seja adotada a deliberação que ora submeto a este Colegiado.
TCU, Sala das Sessões, em 5 de maio de 2021.
JORGE OLIVEIRA 
Relator